【裁判字號】    92,台上,1453
【裁判日期】    920703
【裁判案由】    損害賠償
【裁判全文】
最高法院民事判決                              九十二年度台上字第一四五三號
    上  訴  人  甲 ○ ○
                乙○○○
                丁○○即陳韻.
    兼 右一 人
    法定代理人  丙○○
    右  四  人
    訴訟代理人  李聖隆律師
    被 上訴 人  財團法人基督復臨安息日會台安醫院
                              .
    法定代理人  蘇主惠
    被 上訴 人  戊○○
右當事人間請求損害賠償事件，上訴人對於中華民國九十年十月三十日台灣高等法院
第二審判決（八十九年度上字第一一八九號），提起上訴，本院判決如左：
    主  文
原判決關於駁回上訴人之訴暨該訴訟費用部分廢棄，發回台灣高等法院。
    理  由
本件原審廢棄第一審所為上訴人部分勝訴之判決，改判駁回其訴，無非以：被害人李
旻馡於民國八十五年六月十九日上午十時許，因罹患零期乳部腫瘤，至被上訴人財團
法人基督復臨安息日會台安醫院（下稱台安醫院）就診，經被上訴人戊○○醫師（下
稱戊○○）診斷後，為李旻馡實施左側乳房徹底根切除術。同日下午十一時十分許，
戊○○在未替李旻馡實施微量試驗之情況下，貿然對李旻馡施行乳酸林格氏溶液混
合多力維他之靜脈注射，致李旻馡產生全身發癢、口吐白沬、抽搐後，陷入昏迷狀態
，經台安醫院實施昏迷治療法後，李旻馡仍於同年七月二十日去世。此乃戊○○對於
李旻馡之病情診斷錯誤而為不必要之開刀，復未對李旻馡施行微量試驗即進行上開靜
脈注射，致用藥錯誤。且在李旻馡昏迷九小時後，始為其施行昏睡治療，亦屬急救失
當。被上訴人之上開過失行為與李旻馡之死亡有相當因果關係，被上訴人自應負連帶
賠償責任。上訴人甲○○、乙○○○、丁○○為李旻馡之父、母、女，因李旻馡之死
亡分別受有新台幣（下同）六十萬九千九百九十元、六十七萬零六百五十六元、四十
八萬九千七百十七元扶養費之損害。上訴人丙○○為李旻馡之夫，為其支出殯葬費十
八萬七千五百元。又甲○○、乙○○○、丁○○、丙○○得依序請求被上訴人賠償慰
藉金六十萬元、六十萬元、一百萬元、六十萬元等情，爰依侵權行為及債務不履行之
法律關係，求為命被上訴人連帶給付甲○○一百二十萬九千九百九十元；乙○○○一
百二十七萬零六百五十六元；丙○○七十八萬七千五百元；丁○○一百四十八萬九千
七百十七元之判決（未繫屬本院者不予贅列）。經查李旻馡於八十五年六月十九日因
罹患乳部腫瘤至台安醫院就診，經戊○○施行左側乳房徹底根切除術後，戊○○在未
替李旻馡施行微量試驗之情形下，即對其進行乳酸林格氏溶液混合多力維他之靜脈
注射，致其陷入昏迷狀態，經急救無效，延至同年七月二十日去世之事實，有護理摘
要、李旻馡之死亡證明可稽，並為兩造所不爭，自堪信為真實。次查行政院衛生署醫
事審議委員會（下稱醫審會）於檢視戊○○為李旻馡所做之乳房切片檢查病理報告、
手術後切除之組織及淋巴腺病理報告書、李旻馡於台安醫院就醫期間之肺部Ｘ光片、
乳房攝影Ｘ光片、ＣＴ片後，認為戊○○臨床處置步驟及手術方法係屬正確。又台北
榮民總醫院九十年八月三日（九十）北總外字第０七三七七號函表示綜觀整個診斷治
療過程，戊○○無醫療過失，可知戊○○為李旻馡施行改良式乳房根除手術並無何過
失之處。又李旻馡係於戊○○為其注射乳酸林格氏溶液五百西西，加上多力維他五
西西後，始發生全身發癢、抽筋、口吐白沫、抽搐並呈休克，經急救後送入加護病房
而告不治。而多力維他五西西係使用優良化學製藥股份有限公司所生產之優良牌多力
維他，其說明書載明成分包括維他命Ａ、Ｂ１、Ｂ２、Ｂ６、Ｃ、Ｄ、Ｅ、菸鹼醯胺
、本多醇，其中維他命Ｂ１可能造成過敏反應，若未經稀釋而直接靜脈注射，可能造
成暈眩或昏倒。依台大醫院八十七年九月二十八日（八七）校附醫秘字第二０一五九
號函及八十八年八月十三日（八八）校附醫秘字第一六八三０號函內容可知多力維他
之成分中僅維他命Ｂ１會發生過敏反應症狀，包括呼吸窘迫、癢、休克、腹部疼痛，
通常係多次使用較大劑量後，過敏發生機率小於百分之零點一。另行政院衛生署八十
五年九月二十三日衛署醫字第八五０四九二六０號函表示多力維他適應症為預防及治
療維他命缺乏症，經靜脈注射投與時，部分使用者會有搔癢、發汗、噁心、焦慮不安
、虛弱、蒼白、呼吸困難等症狀。又醫審會鑑定結果認為李旻馡接受乳酸林格氏液
點滴輸液（內含多力維他五毫克）中，出現全身發癢，進而全身抽筋、口吐白沫、漸
失去知覺，臨床上符合發生過敏休克之反應。綜上以觀，可知李旻馡之死亡原因，係
因戊○○為其施行上開靜脈注射引發其過敏休克而不治死亡，堪以認定。復查台大醫
院上開二０一五九號函表示；通常醫師會以口頭方式詢問病患過去有無任何過敏病史
，並無先前測驗之必要。病患在接受乳房切除手術後，對其施打點滴並加入維他命（
含維他命Ｂ１），目的在使病患恢復能更為順利。完全不補充維他命，或許無甚大差
異，然予以補充，並無不當之處。基本上而言，在使用得當情況下，維他命Ｂ１應為
極安全之藥物，並非常見會致命之藥物，亦非會引起過敏之藥物。但對於那些小於０
‧一％之可能產生過敏患者則為危險藥品，因此該病患休克可能純屬個人體質而引起
過敏，此種情形有時難以避免。又行政院衛生署八十八年四月二十九日衛署醫字第八
八０二七一四六號函表示：病患有無過敏病史，臨床上醫師會以口頭方式問病患過去
有無任何服用藥物或注射藥物發生過敏現象，大多數藥物通常較少引發過敏現象，因
此無先前測試之必要。是否必須於手術後使用靜脈點滴注射乳酸林格氏液及維他命
，應視當時病人身體之情況與意願而定。倘係對維他命Ｂ１過敏而引發休克，應係個
人特異體質造成之機會較大。又依台北榮民總醫院（九十）北總外字第０七三七七號
函表示：乳酸林格氏液為臨床上常用之靜脈注射液以補充術後水分及電解質。多力
維他、維他命Ｂ１之用法為五毫升（或遵醫囑）加入點滴輸液緩慢注射。多力維他之
成分含維他命Ａ、Ｂ１、Ｂ２、Ｂ６、Ｃ、Ｅ、菸鹼醯氨等，為相當安全之藥物。臨
床上使用此類藥物，以詢問病患以前有無過敏病史當已足。至於加入維他命（含維
他命Ｂ１）雖非一定必需，但其有助於減輕手術後神經切除之疼痛。是否給與完全為
臨床醫師個人經驗判斷。補充維他命與否，或許對病情無甚大差異，然絕非錯誤處置
。在使用得當情況下，維他命Ｂ１應係極安全之藥物，用藥前皮膚過敏試驗並不需要
。綜上所述，堪認戊○○基於醫師之專業，以詢問過敏病史之方式，作為篩檢病患過
敏問題，始為李旻馡注射乳酸林格氏溶液加上多力維他，其用藥行為，亦無過失。
再者，醫審會前述鑑定書認為病患接受乳酸林格氏液點滴輸液（含多力維他五毫升
）中，出現全身發癢，進而全身抽筋、口吐白沫、漸失知覺，臨床上符合發生過敏休
克反應，依病歷記載，醫師當時即停止輸液，同時施行心肺復甦術急救，隨後轉入加
護病房，於加護病房中抽筋症狀持續，經會診神經外科醫師建議使用 Dilantin及lu-
minal 等藥控制。就整個急救過程而言，台安醫院之處理並無疏失之處。台大醫院前
開一六八三０號函認為：病患倘注射維他命Ｂ１引起過敏性休克，其急救方式與其他
藥物引起過敏性休克相似，其救活機率則視病人過敏性休克之嚴重程度而有所差別。
病患口吐白沫、抽搐及休克，應屬嚴重過敏休克，經急救後一個月始死亡，基本上可
算急救成功，否則將於數小時內死亡。綜上可知，被上訴人對於李旻馡所採取之急救
措施，亦無違誤之處。末查修正後之民法第二百二十七條第一項及第二百二十七條之
一規定係於八十九年五月五日施行，民法債編施行法對上開條文亦無可溯及適用之規
定，而李旻馡係於八十五年六月十九日至台安醫院就診，實施左側乳房徹底根切除術
，發生藥物過敏休克，陷入昏迷，至同年七月二十日死亡，依法律不溯既往原則，上
訴人主張依上開條文請求被上訴人負連帶賠償責任，亦非正當。從而上訴人本於侵權
行為及債務不履行之法律關係，請求被上訴人連帶給付甲○○一百二十萬九千九百九
十元；乙○○○一百二十七萬零六百五十六元；丁○○一百四十八萬九千七百十七元
；丙○○七十八萬七千五百元，均為不應准許等詞，為其判斷之基礎。
查綜觀台大醫院八十七年九月二十八日（八七）校附醫秘字第二０一五九號函及八十
八年八月十三日（八八）校附醫秘字第一六八三０號函、台北榮民總醫院九十年八月
三日（九十）北總外字第０七三七七號函、行政院衛生署八十五年九月二十三日衛署
醫字第八五０四九二六０號函及八十八年四月二十九日衛署醫字第八八０二七一四六
號函、醫審會鑑定書之內容，可知多力維他成分中所含維他命Ｂ１通常係於多次使用
較大劑量後始會發生過敏性反應症狀，臨床上使用此類藥物，以詢問病患以前有無過
敏病史為已足，無先作皮下敏感測試之必要。惟手術後補充維他命Ｂ１對病情並無甚
大差異，是否必須於手術後使用，應視當時病人身體之情況與意願而定。在使用得當
之情況下，維他命Ｂ１應係極安全之藥物（見一審卷二四至二五頁、一三四頁至一三
八頁、一五六至一五九頁、二一八至二二０頁、二審卷二七八至二八０頁）。而上訴
人在事實審主張：李旻馡手術後狀況良好，並無缺乏多種維生素病症出現，無使用維
他命Ｂ１點滴注射之必要。戊○○知悉施用維他命Ｂ１有危險性，但既未告知病人，
亦未獲得病人同意，即率爾命護士輸注，致李旻馡因藥物過敏休克死亡，其行為自有
過失。且被上訴人對於藥物過敏之防治程序毫無規定，用藥時未備妥可用以處理過敏
反應之藥物，致延誤急救時程。況成人每日維他命Ｂ１之需要量為３mg，但五西西多
力維他中含維他命Ｂ１五０mg，明顯係使用過高劑量導致李旻馡發生過敏反應，被上
訴人自應負連帶賠償責任云云（見一審卷七至九頁、二三０至二三一頁），核與被上
訴人使用多力維他是否得當，應否負過失責任攸關，為重要之攻擊方法，原審未於判
決理由項下說明其取捨意見，即為不利於上訴人之認定，不免速斷。次查原審認定戊
○○基於醫師之專業以詢問過敏病史之方式作為篩檢病患過敏問題，並無用藥過失情
形。惟未說明其所憑以認定曾實施上開篩檢方式之證據何在，亦有疏略。末查上訴人
除主張依侵權行為及債務不履行之法律關係為請求外，併主張被上訴人應依消費者保
護法第七條規定負賠償責任（見一審卷一九二頁、二三二頁）。原審對於後者漏未審
認，即為上訴人敗訴之判決，尤屬可議。
據上論結，本件上訴為有理由，依民事訴訟法第四百七十七條第一項、第四百七十八
條第一項，判決如主文。
中      華      民      國    九十二    年      七      月      三      日
                              最高法院民事第四庭
                                  審判長法官  蕭  亨  國
                                        法官  許  朝  雄
                                        法官  謝  正  勝
                                        法官  劉  福  來
                                        法官  高  孟  焄
      右正本證明與原本無異
                                              書  記  官
中      華      民      國    九十二    年      七      月     十八     日
                                                                      Ｍ


司法院資訊處製作；財團法人民間司法改革基金會備份。
